【裁判字號】    95,訴,359
【裁判日期】    951222
【裁判案由】    給付服務報酬
【裁判全文】
臺灣屏東地方法院民事判決               95年度訴字第359號
原      告  智昇不動產有限公司
法定代理人  丁○○
訴訟代理人  張瓊文律師
被      告  乙○○
            戊○○
            甲○○
上列當事人間給付服務報酬事件，本院於民國95年12月6 日言詞
辯論終結，判決如下：
    主  文
原告之訴及假執行之聲請均駁回。
訴訟費用由被告負擔。
    事實及理由
一、按訴狀送達後，原告不得將原訴變更或追加他訴，但於擴張
    或減縮應受判決事項之聲明者，不在此限。民事訴訟法第25
    5 條第1 項第3 款定有明文。本件原告原聲明：(一)被告乙○○應給付新臺幣（下同）345,000 元及自本訴狀送達翌日起
    至清償日止，按年息百分之5 計算之利息；(二)被告戊○○、
    甲○○應連帶給付172,000 元及自本訴狀送達翌日起至清償
    日止，按年息百分之5 計算之利息。於訴狀送達後，擴張聲
    明為：(一)被告乙○○應給付356,000 元及自本訴狀送達翌日
    起至清償日止，按年息百分之5 計算之利息；(二)被告戊○○
    、甲○○應共同給付178,000 元及自本訴狀送達翌日起至清
    償日止，按年息百分之5 計算之利息。此係屬民事訴訟法第
    255 條第1 項第3 款所謂擴張應受判決事項之聲明，且被告
    等亦無異議，而為本案之言詞辯論，揆諸前揭說明，自屬無
    礙，合先敘明。
二、原告主張：原告加盟力霸房屋（現改為東森房屋），經營不
    動產買賣仲介業務。於94年7 月1 日，原告與被告乙○○簽
    訂委託銷售契約書，被告乙○○委託原告銷售坐落屏東縣恆
    春鎮○○段202 、203 地號土地及其上同段70建號即門牌號
    碼為屏東縣恆春鎮○○路43號房屋（下稱系爭不動產），委
    託銷售總價9,880,000 元，委託銷售期間為94年7 月1 日起
    至同年12月30日止，服務報酬為成交總價款的百分之4 。另
    於94年8 月8 日，被告戊○○、甲○○共同委託原告居間仲
    介購買上開房地，並以被告甲○○名義與原告簽訂不動產買
    賣斡旋／承諾契約書，而由被告戊○○簽發發票人為屏東縣
    恆春鎮農會信用部、帳號16330 號、票號FA 0000000號、金
    額200,000 元、發票日94年8 月16日之支票1 紙予原告，作
    為斡旋金。雙方約定委託斡旋購買總價8,850,000 元，委託
    斡旋購買期間為94年8 月8 日起至同年8 月15日止，服務報
    酬為成交總價款的百分之2 ，期滿未完成仲介，雙方約定再
    延長仲介期間至同年8 月22日止。惟原告仍不斷再替被告乙○○與被告戊○○、甲○○斡旋後，被告乙○○藉故不賣，
    俟被告乙○○與原告簽定委託銷售之期滿後，被告乙○○與
    被告戊○○、甲○○即於95年3 月3 日以8,900,000 元完成
    買賣契約，藉以規避原告之服務酬金。原告自得依契約規定
    向被告乙○○、戊○○、甲○○服務報酬。並聲明：(一)被告
    乙○○應給付原告356,000 元及自本訴狀送達翌日起至清償
    日止，按年息百分之5 計算之利息；(二)被告戊○○、甲○○
    應共同給付原告178,000 元及自本訴狀送達翌日起至清償日
    止，按年息百分之5 計算之利息；(三)願供擔保，請准宣告假
    執行。
三、被告則以：
  (一)被告乙○○部分：被告乙○○固與原告簽訂委託銷售契約，
    原告於委託銷售期間，陸陸續續雖然曾經表示有不同的人對
    被告乙○○所委託之標的物有興趣，然因買方提出之購買總
    價與被告乙○○委託之銷售金額差距甚大，皆無法成交。被
    告乙○○於委託銷售期間，從未見過被告戊○○、甲○○，
    被告乙○○與被告戊○○簽訂買賣契約時，根本不知被告戊○○是否曾經受原告仲介購買上開房地，況被告乙○○出售
    上開所有房地之時間亦逾委託期間屆滿後2 個月，原告無請
    求給付服務報酬之權利等語置辯。並聲明：如主文第1 項所
    示。
  (二)被告戊○○、甲○○部分：被告甲○○僅於94年8 月8 日與
    原告簽訂不動產買賣斡旋、承諾契約書，約定承購總價款8,
    850,000 元，同時由被告戊○○簽發支票1 紙作為斡旋金，
    契約有效期間至94年8 月22日止，原告主張被告於94年10月
    間再次下斡旋金，且交付之支票與同年8 月8 日相同云云，
    與事實不符，被告戊○○、甲○○沒有見過原告與被告乙○○所簽訂之委託銷售契約書，也不知道系爭不動產之出賣人
    資料，被告戊○○、甲○○並沒有故意規避給付原告服務報
    酬之情事，系爭不動產是被告戊○○與被告乙○○洽談購買
    ，被告甲○○並未參與等語置辯。均聲明：1.如主文第1 項
    所示；2.如受不利益判決，願供擔保請准宣告免為假執行。
四、兩造不爭執之事項：
  (一)原告與被告乙○○於94年7 月1 日簽訂委託銷售契約書，被
    告乙○○委託原告銷售系爭不動產，委託銷售總價9,880,00
    0 元，委託銷售期間為94年7 月1 日起至同年12月30日止，
    服務報酬為成交總價款的百分之4 。
  (二)被告戊○○、甲○○共同委託原告居間仲介購買系爭不動產
    ，於94年8 月8 日，以被告甲○○名義與原告簽訂不動產買
    賣斡旋／承諾契約書，而由被告戊○○簽發發票人為屏東縣
    恆春鎮農會信用部、帳號16330 號、票號FA0000000 號、金
    額200,000 元、發票日94年8 月16日之支票1 紙予原告，作
    為斡旋金。兩造約定委託斡旋購買總價8,850,000 元，委託
    斡旋購買期間為94年8 月8 日起至同年8 月15日止，服務報
    酬為成交總價款的百分之2 。期滿未完成仲介，再延長仲介
    期間至同年8 月22日止
  (三)被告乙○○與被告戊○○於95年3 月3 日簽訂買賣契約，被
    告乙○○將系爭不動產以8,900,000 元價格出售予被告戊○○，並於95年3 月29日辦理所有權移轉登記。
四、兩造爭執之事項：
    原告於94年12月30日託售期滿後，得否向被告戊○○、甲○○、乙○○請求給付居間報酬？
五、本院之判斷：
  (一)原告與被告乙○○於94年7 月1 日簽訂委託銷售契約書，委
    託銷售期間為94年7 月1 日起至同年12月30日止。而原告與
    被告戊○○、丁秀蘭於94年8 月8 日簽訂不動產買賣斡旋／
    承諾契約書，委託斡旋購買期間為94年8 月8 日起至同年8
    月15日止，期滿未完成仲介，再延長仲介期間至同年8 月22
    日止等事實，為兩造所不爭執，並有上開委託銷售契約書、
    不動產買賣斡旋／承諾契約書附卷可稽（見本院卷第7 至10
    頁）。又於95年3 月3 日，被告乙○○與被告戊○○就系爭
    不動產簽訂買賣契約，並於95年3 月29日辦理所有權移轉登
    記，亦為兩造所不爭執，並有系爭不動產土地登記第二類謄
    本、建物登記第二類謄本、不動產買賣契約書及所有權移轉
    登記文件在卷足憑（見本院卷第11至13、51至56、63至89頁
    ）。是被告乙○○與被告戊○○就系爭不動產買賣，係於其
    與原告間之委託銷售契約、不動產買賣斡旋／承諾契約期滿
    後為之，足堪認定。
  (二)本件所應審究者為，被告乙○○與被告戊○○、甲○○是否
    為規避給付原告服務報酬，而於上開契約期滿後，另行簽訂
    買賣契約？
    1.被告乙○○辯稱：伊是於委託銷售契約期滿後，委託伊妹
      妹張貼出售廣告，被告戊○○始與伊聯絡，而達成買賣等
      語。被告戊○○亦辯稱：伊是在系爭不動產上看到出售廣
      告，而與被告乙○○聯絡買賣事宜等語。證人莊菽羚亦證
      稱：「（你是否有貼出售的的廣告？）有，是因為房子沒
      有賣出去，所以我哥哥請我到寫出售的紅紙條貼在大門，
      紙張大小約是Ａ3 的大小，在紙張上面寫上『出售』二個
      字，及『莊』和我哥哥的行動電話，時間是在1 月7 日，
      因為是1 月的第1 個星期，所以我記得比較清楚，貼完出
      售廣告後，我就沒有再過問這件事情，整個買賣的事情都
      是我哥哥在處理。」等語（見本院卷第148 頁）。被告乙○○、戊○○及證人莊菽羚3 人陳述、證述互核一致。足
      證被告乙○○、戊○○係於與原告委託銷售契約、不動產
      買賣斡旋契約期滿後，因被告乙○○自行張貼出售廣告，
      被告戊○○見出售廣告始與被告乙○○洽談買賣事宜。
    2.雖原告主張於斡旋過程，為證明確有其人，並非原告欲以
      低價買進高價賣出及表達善良管理人之意，而將雙方所簽
      訂之契約書影本給予他方（契約書中有姓名、地址及聯絡
      電話），故被告乙○○、戊○○、甲○○已知悉買賣雙方
      為何人及聯絡電話、地址，嗣後被告乙○○、戊○○、甲○○藉故不賣，俟其與原告簽定委託銷售之期滿後，雙方
      甫於95年3 月3 日完成買賣契約，藉以規避原告之服務酬
      金云云，並提出每日作業記錄表（見本院卷第41至47頁）
      為憑。惟原告所提之上開每日作業記錄表為原告職員單方
      所製作之私文書，被告戊○○、甲○○否認內容之真實性
      ，是否確有上開每日作業記錄表內所記載之系爭不動產買
      賣斡旋行為，已值啟疑。且縱認上開每日作業記錄表所記
      載為真實，依上開記載觀之，於94年11月16日，被告戊○○最後出價為8,600,000 元，與被告乙○○委託銷售之價
      格亦不符，且亦無完成買賣之記載。證人丙○○亦證稱：
      於斡旋期間，被告乙○○與被告戊○○買賣價錢未談成，
      而為成交等語（見本院卷第128 頁）。故本件系爭不動產
      買賣，原告未居間報告或媒介而成立之事實，足堪認定。
    3.再證人丙○○雖證稱：「（在斡旋期間，是否有讓莊先生
      及鄭先生知道兩造是買賣的雙方？）有，因為在斡旋期間
      我們會讓雙方都知道出的價錢為何，所以我們會提示兩造
      斡旋邀約書給對方看，讓他們知道買賣雙方的出價狀況，
      當時我有把與鄭先生簽訂的斡旋契約書傳真給莊先生看，
      是在八月份傳真，我們與莊先生簽訂的委託銷售契約書是
      在八月份的時候拿給鄭先生看過，只是當面給他看，之後
      就收回，當時並沒有發現鄭先生有抄錄契約書資料的情形
      。」云云。然被告戊○○、甲○○均否認證人丙○○為本
      件不動產買賣斡旋之承辦人，均辯稱：伊沒有見過丙○○
      ，本件承辦人先是羅小姐，後來是曾秋菊與羅小姐一起來
      洽談，丙○○從未參與此事等語（見本院卷第129 頁）。
      而證人丙○○亦證稱：上開每日作業記錄表是曾秋菊所製
      作等語（見本院卷第129 頁），足認被告戊○○、甲○○
      所辯，應堪採信。是本件證人丙○○既非本件系爭不動產
      買賣斡旋之承辦人，其證稱曾將被告乙○○、戊○○、甲○○之資料交付與雙方觀看云云，已難採信。又依一般仲
      介之商業習慣，皆由仲介者覓得有買受意向之人，居間協
      調斡旋雙方之買賣條件，於協調買賣雙方合意後，始由仲
      介者約請買賣雙方見面簽訂正式買賣契約，買賣雙方當事
      人於斯時方第一次見面，以避免買賣雙方私下成交，而本
      件被告乙○○、戊○○、甲○○於原告買賣斡旋期間，原
      告未曾安排被告等人見面，為兩造所不爭執，亦與上開仲
      介業商業習慣相符。故證人丙○○證述曾於買賣價金達成
      合意前，將雙方資料交付觀看云云，顯與房屋仲介業者之
      一般商業習慣相違，不足採信。另倘被告乙○○與被告戊○○、甲○○間早已談妥私下交易，而規避給付原告服務
      報酬之義務，則何須仍於94年12月間仍由原告進行買賣斡
      旋？復參以證人莊菽羚證稱：當時乙○○覺得價錢太低，
      所以才請伊去貼出售的廣告等語（見本院卷第149 頁）。
      足認本件被告乙○○、被告戊○○就系爭不動產於原告買
      賣斡旋期間，係因買賣雙方價金未合意而未達成買賣，被
      告等並無故意規避給付原告服務報酬之意圖與行為。
    4.按居間人以契約因其報告或媒介而成立者為限，得請求報
      酬，民法第568 條第1 項定有明文。被告乙○○、戊○○
      係於與原告委託銷售契約、不動產買賣斡旋契約期滿後，
      因被告乙○○自行張貼出售廣告，被告戊○○見出售廣告
      始與被告乙○○洽談買賣事宜，嗣後雙方達成買賣契約，
      本件被告乙○○與被告戊○○間就系爭不動產之買賣，並
      非因原告之報告或媒介而成立，原告自不得請求報酬。
六、綜上所述，本件原告基於兩造間之仲介契約之規定，請求被
    告乙○○給付356,000 元及自95年8 月17日起算之法定利息
    ；被告戊○○、甲○○共同給付178,000 元及自95年8 月16
    日起算之法定利息，均為無理由，應予駁回；其假執行之聲
    請亦失依附，應併予駁回。
七、本件事證已臻明確，兩造其餘主張與舉證，經審酌核與判決
    結果不生影響，爰不逐一論述，併此敘明。
八、據上論結，本件原告之訴為無理由，依民事訴訟法第78條，
    判決如主文。
中    華    民    國    95    年    12    月    22    日
                  民事第二庭    法  官  楊文廣
正本係照原本作成。
如不服本判決，應於收受送達後二十日內向本院提出上訴書狀，
其未表明上訴理由者，應於提出上訴後二十日內向本院補提理由
書狀（均須按他造當事人之人數附繕本）上訴時應提出委任律師
或具有律師資格之人之委任狀；委任有律師資格者，另應附具律
師及格證書及釋明委任人與受任人有民事訴訟法第 466 條之 1
第 1 項但書或第 2 項（詳附註）所定關係之釋明文書影本。
                                書記官  顏子仁
中    華    民    國    95    年    12    月    22    日


司法院資訊處製作；財團法人民間司法改革基金會備份。
